【裁判字號】    99,消債抗,34
【裁判日期】    991108
【裁判案由】    免責
【裁判全文】
臺灣桃園地方法院民事裁定            99年度消債抗字第34號
抗  告  人
即  債務人  甲○○
上列抗告人因消費者債務清理條例免責事件，對於民國99年8 月
30日本院99年度消債聲字第31號裁定提起抗告，本院裁定如下：
    主  文
抗告駁回。
抗告程序費用由抗告人負擔。
    理  由
一、按法院為終止或終結清算程序之裁定確定後，除別有規定外
    ，應以裁定免除債務人之債務；法院裁定開始清算程序後，
    債務人有薪資、執行業務所得或其他固定收入，而普通債權
    人之分配總額低於債務人聲請清算前2 年間，可處分所得扣
    除自己及依法應受其扶養者所必要生活費用之數額者，法院
    應為不免責之裁定。但債務人證明經普通債權人全體同意者
    ，不在此限；債務人有下列各款情形之一者，法院應為不免
    責之裁定。但債務人證明經普通債權人全體同意者，不在此
    限：(1)於7 年內曾依破產法或本條例規定受免責。(2)隱匿、
    毀損應屬清算財團之財產，或為其他不利於債權人之處分。
    (3)捏造債務或承認不真實之債務。(4)因浪費、賭博或其他投
    機行為，致財產顯然減少或負擔過重之債務，而生開始清算
    之原因。(5)於清算聲請前一年內，已有清算之原因，而隱瞞
    其事實，使他人與之為交易致生損害。(6)明知已有清算原因
    之事實，非基於本人之義務，而以特別利於債權人中之一人
    或數人為目的，提供擔保或消滅債務。(7)隱匿、毀棄、偽造
    或變造帳簿或其他會計文件之全部或一部，致其財產之狀況
    不真確。(8)故意於財產及收入狀況說明書為不實之記載，或
    有其他故意違反本條例所定義務之行為，消費者債務清理條
    例第132 條、第133 條、第134 條分別定有明文。再按關於
    更生或清算之程序，除本條例別有規定外，準用民事訴訟法
    之規定，同條例第15條亦有明文。是於清算程序中提起抗告
    時，若抗告法院認抗告為有理由者，應廢棄原裁定，自為裁
    定，必要時得命原法院或審判長更為裁定；抗告法院認抗告
    為無理由者，則應為駁回之裁定且原裁定依其理由雖屬不當
    ，而依其他理由認為正當者，應以抗告為無理由，此觀同條
    例第15條準用民事訴訟法第492 條、第495 條之1 、第449
    條之規定即明。
二、本件抗告意旨略以：抗告人係遭倒會後週轉不靈、工作不順
    ，適有銀行營業員不斷以電話推銷，始向銀行辦理借款等，
    故抗告人實為負債後開始向銀行借款。雖抗告人會前往百貨
    公司買禮物，惟其餘僅為購買日用品，並未以信用卡繳納保
    險費，或前往飯店消費；且借款初期均按期繳納款項長達2
    、3 年，僅係因銀行利息過高，致本金未見減少，此時工作
    亦不順遂，只能預借現金以繳還欠款。而抗告人確有還款誠
    意，但工作不順，又無財產，甚罹患單純皰疹致僅能打工維
    生，爰請鈞院准予廢棄原裁定等語。
三、經查，本件抗告人前因消費者債務清理條例更生事件，經本
    院以98年度消債更字第233 號裁定開始更生程序，嗣因更生
    方案未獲債權人會議可決，亦不符法院得依職權逕予認可之
    情形，經本院以98年度消債清字第83號裁定開始清算程序並
    同時終止清算程序確定在案等事實，業經本院依職權調閱上
    開更生及清算事件卷宗查核無訛。次查，抗告人於上開更生
    事件審理中陳報其經常以打零工維生，有時長達數月無工作
    ，96年5 月至98年5 月間總收入約新臺幣（下同）148,500
    元（即平均每月約12,375元）等語（見上開更生事件卷宗第
    10頁、第11頁），顯見抗告人應明知本身收入不豐，並因臨
    時工之性質導致收入不穩，對大量消費或連續性借款並無清
    償能力，僅得勉力維持基本生活之需要甚明，是其自應量入
    為出，節約消費。另經原審於民國99年7 月14日函詢各債權
    人就聲請人應否免責乙節表示意見，債權人台新國際商業銀
    行股份有限公司、安泰商業銀行股份有限公司、臺灣新光商
    業銀行股份有限公司（原誠泰商業銀行）、萬泰商業銀行股
    份有限公司、日盛國際商業銀行股份有限公司（下稱日盛銀
    行）、渣打國際商業銀行股份有限公司、中國信託商業銀行
    股份有限公司、聯邦商業銀行股份有限公司均具狀表示不同
    意在卷（見原審卷第19頁至第105 頁）。
四、又查，依上開債權人所檢具抗告人之消費明細資料觀之，抗
    告人負債之原因多係以信用卡、現金卡及小額信貸預借現金
    ，復以向他銀行申請代償，並於經代償後再度多次預借現金
    ，以債養債所致，而依吾人一般社會經驗法則，此實非一般
    為支出從事生活所必須之消費，且難謂抗告人所為非無交錯
    利用預借現金、代償制度以過度擴張消費額度之僥倖心理。
    再參諸抗告人之信用卡消費內容，其除在家樂福、縣聯社、
    內壢藥局、屈臣氏、加油站等筆刷卡費用尚可認屬日常生活
    之開銷外，其餘在遠東百貨公司於92年11月16日消費1,170
    元、93年1 月12日消費1,800 元、93年12月17日消費1,170
    元；在統領百貨公司於94年3 月20日消費1,332 元、94年7
    月8 日消費1,170 元、在光輝國際事業有限公司於93年10月
    25日單筆消費5,000 元、在南桃園有線電視股份有限公司於
    93 年1月消費1,710 元，93年7 月消費1,710 元，93年10月
    消費1,710 元，94年1 月消費1,710 元、4 月消費1,710 元
    、7 月消費1,710 元、10月消費1,710 元，於95年1 月消費
    1,710 元、4 月消費580 元等多筆支出則難認屬生活必要性
    之消費支出，並已逾一般人日常生活所需之合理消費程度，
    足見抗告人並未謹慎消費、撙節開支，以求致力還款於各債
    權人。加以政府所開辦之全民健康保險，應已足保障一般國
    民基本健康需求，除此之外之商業保險費，即難認為生活上
    之必要支出，然抗告人已知其自身負債累累，仍持日盛銀行
    信用卡繳納美商康健人壽保險費，於93年1 月間消費665 元
    及2,000 元，93年2 月間消費2,000 元，93年4 月間則消費
    665 元、665 元及739 元，93年5 月間消費468 元，93年6
    月間消費493 元，93年6 月間消費493 元，93年10月間消費
    493 元及493 元，93年11月間消費493 元，93年12月間消費
    493 元，94年1 月間消費253 元、253 元及493 元，94年3
    月間消費253 元、253 元、493 元及493 元，94年4 月間消
    費253 元及493 元，94年5 月間消費253 元及493 元，94年
    6 月間消費253 元及493 元，94年7 月間消費253 元及493
    元，94年8 月間消費253 元及493 元，94年9 月間消費253
    元及493 元，94年10月間消費253 元及493 元，94年11月間
    消費253 元，94年12月間消費253 元，95年1 月間消費253
    元，95年3 月間消費253 元（見原審卷第55頁至第60頁），
    此與上開抗告人所辯亦有未符，益足堪認抗告人確有過度浪
    費之情。
五、綜上所述，抗告人未衡量己身償債能力不足，仍持續大量使
    用信用卡、現金卡消費或借款，未能撙節開銷，據實控制支
    出，避免不必要之花費以降低負債。恣意花費下，任令債務
    增加至難以負擔而無法清償之地步，堪認其確係因奢侈、浪
    費之行為而導致負擔過重之債務，顯有消費者債務清理條例
    第134 條第4 款之情事甚明。原審審酌上情，認抗告人屢屢
    從事與其經濟狀況顯不相當之消費行為，尚希冀清算免責以
    免除一切債務，與消費者債務清理條例之立法目的相違；且
    未經普通債權人全體同意免責，而依首揭法律規定，裁定本
    件抗告人不得免責，於法洵無違誤。抗告意旨仍執陳詞，指
    摘原裁定不當，求予廢棄，為無理由，應予駁回。
六、爰裁定如主文。
中    華    民    國    99    年    11    月    8     日
              民事第二庭    審判長法  官  劉克聖
                                  法  官  高明德
                                  法  官  張震武
上列正本證明與原本無異
中    華    民    國    99    年    11    月    8     日
                                  書記官  顏伯儒

司法院資訊處製作；財團法人民間司法改革基金會備份。
